最高法院民事判決
110年度台上字第2368號
上  訴  人  台灣中油股份有限公司

法定代理人  李順欽        
訴訟代理人  李新興律師
上  訴  人  中興電工機械股份有限公司

法定代理人  江義福        
訴訟代理人  黃啟倫律師
上列當事人間請求給付工程款事件，兩造對於中華民國110年2月
9日臺灣高等法院第二審更審判決（106年度重上更㈢字第51號）
，各自提起上訴，本院判決如下：
    主  文
原判決關於駁回㈠上訴人中興電工機械股份有限公司請求新臺幣
捌佰陸拾伍萬陸仟參佰肆拾元本息，及新臺幣壹仟伍佰零伍萬玖
仟陸佰陸拾元自民國九十一年九月四日起至本判決確定之日止之
利息之訴；㈡上訴人台灣中油股份有限公司對於第一審命其給付
新臺幣壹仟伍佰零伍萬玖仟陸佰陸拾元本息之上訴；㈢上訴人中
興電工機械股份有限公司之附帶上訴；暨各該訴訟費用部分均廢
棄，發回臺灣高等法院。
兩造其他上訴均駁回。
第三審訴訟費用關於駁回其他上訴部分，由兩造各自負擔。　
    理　由
一、本件上訴人台灣中油股份有限公司（下稱中油公司）代表人
    變更為李順欽，有經濟部函文可證，茲據其聲明承受訴訟
    ，核無不合，先予敘明。
二、次查上訴人中興電工機械股份有限公司（下稱中興電工）主
    張：兩造於民國89年4月間簽訂工程採購契約（下稱系爭契
    約），由伊承攬林園石化廠中壓蒸汽冷凝式汽渦輪發電機工
    程（下稱系爭工程），總工期480日曆天，工程總價新臺幣
    （下同）1億1,855萬7,985元，嗣追加工程款58萬元及工期2
    3日曆天。伊於89年5月3日開工，91年3月5日完工，並經驗
    收合格，對造上訴人中油公司以伊遲延完工167日為由扣款2
    ,371萬6,000元（下稱系爭遲延扣款），惟系爭工程應展延
    工期逾167日，並未逾期，中油公司應返還系爭遲延扣款。
    中興電工復追加如原判決附表（下稱附表）一編號一、二㈠
    、㈣、編號三㈠、㈡3至5、7、㈢2、3及編號四項目，應給付「
    本院審理範圍」欄之追加工程款675萬9,399元（下稱系爭追
    加款）及附表二之工安環保及場地整理費（下稱工安費）7
    萬4,353元、利潤及管理費（下稱利管費）27萬0,376元、營
    業稅35萬5,206元（下稱系爭稅費），暨展延工期增加如附
    表三所示費用之損害370萬5,618元（下稱系爭增支損害），
    依系爭契約第4條第㈠項約定、民法第490條、第491條規定，
    請求給付系爭遲延扣款、系爭追加款及稅費等，先位依同法
    第227條第1項、第231條第1項規定，備位依同法第227條之2
    規定請求給付系爭增支損害，並於原審就系爭遲延扣款追加
    備位之訴，依民法第179條規定而為請求等情。爰求為命中
    油公司給付3,488萬0,952元，及其中2,371萬6,000元自91年
    9月4日起，其中1,116萬4,952元部分自92年6月6日起，均至
    清償日止，加計法定遲延利息之判決（未繫屬本院部分者，
    不予贅述）。
三、中油公司則以：中興電工逾期完工167日，伊得依約扣款，
    原約定之違約金並未過高不應酌減，中興電工並無應展延工
    期有系爭增支損害之情形。系爭追加款部分，或非新增項目
    ，或已為給付，伊亦無給付系爭追加款及稅費之義務等語，
    資為抗辯。
四、原審以：
  ㈠中油公司以中興電工逾期完工167日扣罰逾期違約金2,371萬 
    6,000元，中興電工主張系爭工程應依系爭契約第8條第㈤項
    約定展延工期逾167日，其未遲延完工，茲分述如下：①延誤
    遷移光纖及LNG Expander(下稱控制盤)應展延42日（89年10
    月20日至同年11月30日）部分，依兩造同意之89年6月7日預
    定進度表（下稱甲進度表），中興電工應於89年11月1日起
    施作土木基礎打除及清運工項（下稱基礎清除工項）迄同年
    月30日完成，中油公司於同年月30日始完成光纖遷移固影響
    基礎清除工項之施作，然依高雄市土木技師公會94年3月15
    日鑑定報告（下稱技師公會鑑定報告），中興電工應先遷移
    舊空氣壓縮機（下稱舊壓縮機）及控制盤，中油公司始能遷
    移光纖，中興電工迄89年12月5日尚進行拆除舊壓縮機，控
    制盤遷移迄90年1月15日始完成；且施作基礎清除工項前應
    遷移舊壓縮機及控制盤，縱光纖遷移於89年10月31日前完成
    ，中興電工於斯時仍不能進行基礎清除工項，此遲延施工與
    系爭契約第8條第㈤項第1款約定展延工期之要件必須非可歸
    責於中興電工不符。②延誤清空交付空氣中心、追加C-601、
    C-602空壓機管路修改（下稱系爭空壓管路修改）、拆卸C-6
    51空壓機及遷移電纜（下稱系爭電纜），延誤打樁工作，應
    依序展延工期18日、3日、4日及22日部分，基礎清除工項因
    舊壓縮機拆除及控制盤遷移延誤，迄90年1月16日始得開始
    ，中興電工所稱於同年2月5日進行之空氣中心拆除等工項，
    係實際自同年3月8日執行基礎開挖之前置程序，且此清空交
    付附隨義務並無確定期限，中興電工未證明其請求未獲配合
    ，自不影響基礎清除打樁工作。中興電工開挖基礎後於同年
    月9日發現系爭電纜，於同年月30日完成遷移，自3月8日至
    中興電工於同年4月2日完成基礎清除工項共26日曆天，未逾
    30日工期；另拆卸C-651空壓機並非新增工作，均不得以之
    展期，系爭空壓管路修改之新增工項於90年3月1日至3日施
    作應展延3日。③系爭工程因豪雨、颱風及工廠失火不能施工
    應展延工期15日。延誤核發安全許可瑕疵未造成停工不得展
    期。④兩造於89年5月23日召開工程施工說明會，決議電氣設
    備需求，中興電工提出甲進度表，預定於同年月30日開始電
    氣設備設計圖工作，經中油公司核定，然中油公司於同年6
    月29日發給中興電工之備忘錄僅就部分會議事項為確認，迄
    同年9月5日始全部確認，依系爭契約第8條第㈤項第1款第⑸目
    約定得展延工期69日。中興電工嗣再提送設計圖說，中油公
    司分別於同年3月28日、4月26日及5月23日、6月1日回復，
    此係因中興電工圖說品質缺失，可歸責於廠商，中興電工主
    張自90年3月13日至同年4月26日、5月21日至6月1日應展延
    工期，自無可採。⑤200平方釐米電纜及500KVA模鑄式變壓器
    工項係屬追加工程，應展延工期7日。⑥基上，系爭工程原定
    工期480個日曆天，嗣增加23個日曆天及不計工期之2日颱風
    天，加上上開展延工期合計599日，中興電工實際施工672個
    日曆天逾期73日，應依系爭契約第18條第㈠、㈡項，及工程說
    明書16.9條約定以工程結算總價千分之3按日計算逾期違約
    金，但以契約價金總額百分之20計2,371萬6,000元為限。違
    約金過高者，法院得減至相當之數額，以應完工日即90年12
    月23日至實際完工日91年3月5日，計算中油公司不能使用系
    爭工程之發電機所受損害，系爭工程完工前後之90年12月、
    91年12月中油公司售電與台灣電力股份有限公司（下稱台電
    公司）之電費差額398萬0,387元，平均每日12萬8,400元，
    計算73日並參酌92年度電力供應淨利率百分之17，中油公司
    因減少售電利益損失至少達159萬3,444元，加上該發電供己
    使用之利益及逾期工程管理及配合作業勞費，應以系爭工程
    結算總價之千分之1計算違約金865萬6,340元為當，中興電
    工依民法第179條規定或系爭契約第4條第㈠項約定，請求中
    油公司返還或給付1,505萬9,660元及自本判決確定翌日起之
    法定遲延利息範圍內，洵屬正當。
　㈡中興電工請求系爭追加款：①附表一編號一之295萬4,500元部
    分，除判命給付之800萬元外無其他費用；編號二㈠、㈣之3萬
    元、14萬7,660元、編號三㈠之6萬1,375元、㈡7之1萬4,000元
    等項目未逾系爭契約工程範圍，鑑定人楊智斌教授98年8月1
    8日鑑定報告（下稱8月18日鑑定報告）亦同此意見；附表一
    編號三㈢3之8萬8,400元及㈡4之29萬1,590元部分，中興電工
    並未證明此為新增工項、已為施作，不得請求此部分追加工
    程款。②附表一編號三㈡3之40萬0,200元部分，依系爭工程說
    明書第1條及甲進度表僅規劃舊空壓機拆除，未見加蓋保護
    持續運轉，非屬系爭工程範圍，應增加費用27萬0,200元；
    附表一編號三㈡5部分，該空壓機C-601、C-602管路修改新增
    費用計11萬7,640元，有8月18日鑑定報告等件可參，該管路
    修改費用扣除中油公司已給付之11萬5,416元，尚餘2,224元
    。又兩造合意新增3.3KV電源線修改，依90年2月22日工程臨
    時會議及內部簽呈記載，中興電工就該新增項目應提供PVC
    管件施工，此部分工程費用計13萬1,600元，中油公司僅給
    付11萬2,000元，應再給付1萬9,600元。③附表一編號四部分
    ，系爭工程說明書附件1明確標示由冷凝水槽打到#22鍋爐及
    12/15/16/19鍋爐之路徑，無從僅以該說明書第1條記載由冷
    凝水槽打到#22鍋爐或12/15/16/19鍋爐，認定僅需施作1條
    可分岔通往路徑，中興電工未證明中油公司有變更指示之情
    形，此部分冷凝水路徑細部設計尚在系爭工程原定範圍，8
    月18日鑑定報告亦採相同見解，合計中興電工可請求之追加
    工程款為29萬2,024元，並應依系爭契約第4條第㈠項約定計
    算如附表二之工安費3,212元、利管費1萬1,681元，營業稅1
    萬5,346元，合計3萬0,239元。
　㈢系爭增支損害與光纖遷移無涉，又中興電工以豪雨、颱風請
    求展期，非可歸責於中油公司，亦非兩造締約時所不能預見
    。另中興電工主張系爭增支損害，係自90年8月26日至91年3
    月26日之員工薪資、保證手續費、宿舍租金水電等支出（下
    稱員工薪資等費用），與其89年6月30日至同年9月5日無法
    開始電氣設計圖說工作，及90年6月30日不能施工無涉。中
    興電工依民法第227條、第231條第1項、第227條之2規定請
    求系爭增支損害，自無可採。
  ㈣綜上，中興電工依系爭契約第4條第㈠項、民法第179條規定請
    求1,505萬9,660元及自本判決確定翌日起按年息百分之5計
    算之利息，依民法第490條、第491條規定，請求32萬2,263
    元，及自起訴狀繕本送達翌日即92年6月6日起之法定遲延利
    息，洵屬正當，應予准許，逾此範圍不應准許，並說明兩造
    其餘攻擊防禦方法與判決結果不生影響，毋庸逐一論述之理
    由，因而將第一審除確定部分外命中油公司給付超過1,538
    萬1,923元，及其中1,505萬9,660元部分自本判決確定翌日
    起，其餘32萬2,263元部分自92年6月6日起算利息之判決予
    以廢棄，改判駁回中興電工就該部分在第一審之訴及中油公
    司其餘上訴，並駁回中興電工之附帶上訴（系爭增支損害37
    0萬5,618元本息）。　　　　
五、本院之判斷：
  ㈠關於廢棄發回部分（即中興電工請求系爭遲延扣款2,371萬6,
    000元本息，及系爭增支損害370萬5,618元本息）： 
 1、原審先認中興電工應先遷移舊壓縮機、控制盤，中油公司始
    能遷移光纖；繼認中油公司於89年11月30日已遷移光纖，中
    興電工迄90年1月15日始遷移控制盤，於同年3月7日尚在進
    行舊壓縮機拆除工作，則遷移光纖與舊壓縮機、控制盤（下
    稱光纖遷移等項）先後順序之認定，前後似有矛盾。原審雖
    以技師公會鑑定報告，認定需先遷移舊壓縮機、控制盤，始
    能遷移光纖。惟該鑑定報告亦謂：89年11月30日遷移光纖之
    翌日即同年12月1日即可遷移控制盤及進行基礎清除工項，
    依預定進度表，控制盤自89年10月20日起12日完成，基礎清
    除工項自89年11月1日起30日完成，故光纖遷移之遲延期間
    自89年10月20日至同年11月30日共42日曆天，應由中油公司
    承擔等語（見卷外證1鑑定報告書第1冊第48頁），則光纖遷
    移等項間之先後順序究竟為何，關涉中興電工得否以遷移遲
    延為由展延工期，尚待釐清。又依甲進度表，應於89年11月
    1日開始施作基礎清除工項，拆除空氣中心為基礎開挖之前
    置作業，中油公司於90年2月2日交付空氣中心，為原審所認
    定，中興電工主張中油公司延遲交付空氣中心，應自90年1
    月16日展延工期等語（見原審更㈢卷㈡第337頁、第509頁），
    鑑定人楊智斌教授103年12月8日鑑定報告謂：關於遲延清空
    交付空氣中心部分，依施工報表記載，中興電工90年1月30
    日至2月2日協助中油公司搬運物品，原自90年1月16日起即
    得開始進行基礎清除工項，應自該日起展延18日等語（見卷
    外證11第30頁），則中油公司究應於何時交付空氣中心，其
    至同年2月2日交付，有無遲延，非無進一步研求之餘地。又
    原審以中興電工自90年3月8日始執行基礎清除工項迄同年4
    月2日實際施工26日曆天，未逾甲進度表規劃之30日，不得
    以系爭電纜遷移為由展延工期。惟技師公會函文復認：中興
    電工於90年3月12日挖到第一顆系爭電纜，其影響工期共19
    日曆天，應以展延為宜等語（見卷外證1鑑定報告第1冊第49
    頁），而依卷附甲進度表記載之任務名稱，似未記載空氣中
    心拆除等項（見一審卷㈡第77頁），則甲進度表記載之基礎
    清除工項之內容為何?是否不包括拆除空氣中心?亦滋疑義。
    　　
 2、中興電工復主張中油公司就其90年2月27日、5月8日提送之
    設計圖說逾越2週審查期間，應展延工期等語（見原審更㈢卷
    ㈡第344頁至第345頁），依8月18日鑑定報告記載：中興電工
    90年2月27日及5月8日先後提送資料，中油公司回復審查意
    見，分別自同年3月13日及同年5月23日起延遲，應負擔28日
    遲延責任等語（見8月18日鑑定報告第54頁至第56頁），究
    竟中油公司逾越審查期間是否全屬可歸責中興電工圖說品質
    缺失，亦非無進一步詳查之必要，原審遽認中興電工此部分
    工期均不得展延，亦嫌速斷。
 3、次按訴之預備合併，必先位之訴為無理由，法院始得就備位
    之訴為裁判。中興電工就系爭遲延扣款部分，先位依系爭契
    約第4條第㈠項約定、民法第490條、第491條規定請求，嗣依
    民法第179條規定而為請求（見原審更㈢卷㈢第134頁），原審
    並依系爭契約第4條第㈠項約定或民法第179條規定，判命中
    油公司給付1,505萬9,660元本息，於法未合。又契約當事人
    約定之違約金是否過高，應依一般客觀之事實、社會經濟狀
    況、當事人實際上所受損害及債務人如能如期履行債務時，
    債權人可享受之一切利益為衡量標準。原審認定系爭工程應
    完工日為90年12月23日，實際完工為91年3月5日，逾期73日
    ，而以90年12月與91年12月之售電費差額為每日12萬8,400
    元，乘以逾期日數及92年度電力供應淨利率百分之17，計算
    中油公司不能使用系爭工程之售電收入，酌定違約金。惟依
    卷附兩造提出之台電公司購電明細、中油公司售電明細（見
    原審更㈢卷㈢第45頁、卷㈡第469頁、第489頁），其每月之購
    電、售電金額似非一致，則能否以單一月份即90年12月與91
    年12月之售電差額計算售電收入損失，中油公司抗辯應以90
    年12月起平均收入計算差額等語（見原審更㈢卷㈢第97頁），
    是否全無可採，非無研求餘地。
 4、中興電工另主張其因工期展延所受損害或增加之給付，可按
    原定完工期限90年8月25日後至實際竣工包括員工薪資等費
    用，依展延日數計算等語，並提出資誠會計師事務所協議程
    序執行報告為證（見原審更㈢卷㈡第354頁至第356頁、卷外證
    物3），原審既認中油公司因審查圖說遲延等事由應展延工
    期，卻未詳加審究中興電工是否因此受有增加費用之損害，
    遽為不利中興電工之認定，亦有可議。　　
 5、原審駁回中興電工請求系爭遲延扣款865萬6,340元(請求本
    金2,371萬6,000元-命給付本金1,505萬9,660元=865萬6,340
    元)本息，及以本金1,505萬9,660元計算自91年9月4日起至
    本判決確定之日止利息之訴；及駁回中油公司對於第一審命
    其給付系爭遲延扣款1,505萬9,660元本息之上訴；暨中興電
    工對於駁回其系爭增支損害370萬5,618元本息之附帶上訴，
    均有可議，兩造上訴意旨，各就上開不利於己部分，指摘原
    判決關此部分違背法令，求予廢棄，均非無理由。
  ㈡關於駁回其他上訴部分（即中興電工請求附表一「本院審理
    範圍」欄675萬9,399元本息，及附表二計69萬9,935元本息
    ）：
　  原審本於調查證據之結果及全辯論意旨，認定中興電工依民
    法第490條、第491條規定，得請求中油公司給付附表一編號
    三㈡3之27萬0,200元、5之2,224元、㈢2之1萬9,600元、附表
    二系爭稅費中之3萬0,239元，合計32萬2,263元，其餘請求
    即附表一編號一、編號二㈠、㈣、編號三㈠、㈡4、7、編號㈢3、
    編號四之「本院審理範圍」欄，及編號三㈡3「本院審理範圍
    」欄中之13萬元(審理範圍金額40萬0,200元-應給付27萬0,2
    00元=13萬元)，及附表二請求金額中之66萬9,696元(請求金
    額69萬9,935元-應給付30萬0,239元=66萬9,696元)本息，為
    無理由，經核洵無違誤。兩造上訴論旨，就原審採證、認事
    及解釋契約之職權行使，指摘原判決此部分違背法令，聲明
    廢棄，非有理由。
六、據上論結，本件兩造上訴均為一部有理由，一部無理由。依
    民事訴訟法第477條第1項、第478條第2項、第481條、第449
    條第1項、第78條，判決如主文。
中　　華　　民　　國　　111 　年　　11　　月　　30　　日
                      最高法院民事第八庭
                          審判長法官  陳  玉  完
                                法官  周  舒  雁
                                法官  陳  麗  玲
                                法官  游  文  科
                                法官  黃  書  苑　 
本件正本證明與原本無異
                          書　記　官　趙      婕
中　　華　　民　　國　　111 　年　　12　　月　　12　　日